臺灣桃園地方法院民事判決　　　　　　 100年度訴字第1139號
原　　　告　華智系統科技股份有限公司
法定代理人　林美鈴
訴訟代理人　林永祥律師
被　　　告　張豐堂
訴訟代理人　林詮勝律師
　　　　　　曾彥律師
上列當事人間請求返還公司印鑑章事件，經本院於民國100 年12
月12日言詞辯論終結，判決如下：
    主  文
被告應將所持有如附件所示印文之「華智系統科技股份有限公司
」之公司印鑑章返還予原告。
訴訟費用由被告負擔。
    事實及理由
一、原告主張：被告原擔任原告董事長。嗣因被告於公司董監事
    於任期屆滿時，拒絕提供民國99年度公司帳冊供監察人查核
    ，並拒絕召開董事會及股東常會，致原告無法運作，經原告
    監察人即訴外人謝紹祖認有必要，而依公司法第220 條規定
    ，於99年6 月8 日召集股東臨時會（下稱系爭股東臨時會）
    ，並改選公司董事及監察人；系爭股東臨時會當日，經持有
    公司已發行股份總數之全體股東出席（或委託他人代理出席
    ），決議通過改選渴望系統集成科技有限公司（下稱渴望公
    司）擔任3 席董事及1 席監察人，再由渴望公司分別指派訴
    外人林美鈴、林易成及楊德貴擔任法人董事代表，謝紹祖為
    監察人，並於同日由新任之董事召開董事會選任林美鈴為董
    事長。是原告之代表人已變更為林美鈴，並非被告，被告仍
    占有原告公司印鑑章（下稱系爭印鑑章）即屬無權占有，原
    告屢次催請被告返還印章，均遭置之不理。爰依民法第767
    條所有物返還請求權之規定，請求被告返還系爭印鑑章等語
    。並聲明如主文所示。
二、被告抗辯：
  (一)按法人為股東時其代表人不限於一人，但其表決權之行使，
    仍以其所持有之股份綜合計算，有司法行政部68年4 月16日
    、（68）台函參字第03629 號函釋可參。本件訴外人謝紹祖
    出席系爭股東臨時會，係主張伊受渴望公司委託，但訴外人
    呂麗紅除個人本即為原告公司股東外，同時兼受渴望公司指
    派為法人董事代表出席代為行使股東權利，依上揭函釋意旨
    ，渴望公司委託謝紹祖出席系爭股東臨時會部分，於法不合
    ，是渴望公司於系爭股東臨時會相關議案之表決權，應由呂
    麗紅行使，謝紹祖無表決權。
  (二)系爭股東臨時會進行改選「董事、監察人」議案，因謝紹祖
    有無權利代表渴望公司行使股東權有爭議，被告曾提出異議
    ，並為散會之提議，經公司股東姜勝棟、王秉才、傅靜平、
    呂麗紅及其所代表之渴望公司覆議，而獲有出席股東表決權
    數90萬3,000 （即86％）同意通過，是系爭股東臨時會已因
    散會決議而結束。原告公司於當日散會決議後進行改選董事
    、監察人之股東臨時會，程序違反公司法第172 條第5 項規
    定，其所為改選董事、監察人及選任林美鈴為原告法定代理
    人（即董事長）之決議，依公司法第191 條規定自始無效。
    被告仍為原告董事長，其有權持有公司印鑑章。又渴望公司
    於系爭股東臨時會之前，並未提出該公司指派林美鈴等三人
    擔任董事之指派書，且當日參與選任董事之股東，僅有謝紹
    祖及林美鈴，而受渴望公司指派行使股東權之呂麗紅及張豐
    堂等4 位股東並未參與（請求散會後退出），上開議事錄記
    載卻記載「當選權數為68萬7,500 、68萬、68萬」云云，即
    非事實，是訴外人林美鈴等三人被選任為原告公司董事之決
    議，於法不合。被告既仍為原告董事長，其持有公司印鑑章
    於法有據。原告依民法第767 條規定請求返還系爭印鑑章，
    則屬無據等語。並答辯聲明：原告之訴駁回。
三、本件不爭執事項
  (一)原告公司登記資本額為1,050 萬元，發行股份總數為105 萬
    股；另被告原為原告董事長，任期自97年4 月5 日至100 年
    4 月4 日止，有公司變更登記表在卷可稽（見本院卷第65頁
    ）。
  (二)原告監察人謝紹祖依公司法第220 條規定通知各股東於100
    年6 月8 日上午11點召開股東臨時會，並改選董事及監察人
    ，有股東臨時會通知及股東臨時會議事錄在卷可考（見本院
    卷第10頁、第12頁）。
  (三)系爭股東臨時會出席人數及股東代表股數有：股東姜勝棟、
    張豐堂、呂麗紅、王秉才、傅靜平、謝紹祖、林美玲出席或
    代理他人出席（以上各股東每人持有股數均各為7 萬3,500
    股）、法人股東渴望公司（持有53萬5,500 股）出席，有系
    爭股東會臨時簽到簿及選票簽收簿等在卷可憑（見本院卷第
    13 頁 、14頁）。
  (四)系爭股東臨時會會議進行中，被告曾當場異議謝紹祖並無權
    利代表渴望公司行使股東權（主張應由訴外人呂麗紅代表）
    ，經原告股東即訴外人姜勝棟、王秉才、傅靜平、呂麗紅覆
    議，並請求散會在案，惟嗣會議仍繼續進行。
  (五)系爭股東臨時會議事錄記載，當日改選董事及監察人，訴外
    人林美玲、林易成、楊德貴當選為董事，另謝紹祖當選為監
    察人，有該議事錄在卷可稽（見本院卷第11頁）。
  (六)原告公司之印鑑現由被告持有。
四、本院判斷
    原告主張伊已改選董事長為林美玲，原董事長即被告竟拒絕
    交出系爭印鑑章，爰依民法第767 條規定請求返還等語，被
    告則以前詞置辯。是本件應審究者在於：
  (一)系爭臨時股東會之召集程序，是否合法？
  1.按董事、監察人由股東會選任之（公司法第192 條第1 項、
    第216 條第1 項）。而股東會，除公司法另有規定外，由董
    事會召集之（公司法第171 條）。所謂「另有規定」，係指
    繼續1 年以上，持有已發行股份總數百分之三以上股份之股
    東，依公司法第173 條所定程序召集；及監察人認為必要時
    得召集之（公司法第220 條）等情形而言。又「選任或解任
    董事、監察人、變更章程、公司解散、合併、分割或第185
    條第1 項各款之事項，應在召集事由中列舉，不得以臨時動
    議提出」，公司法第172 條第5 項定有明文。依該條文於94
    年間之修正立法理由觀之，所謂「選任董監事」，包括改選
    及補選董監事在內。
  2.經查，被告原為原告之董事長，其任期自97年4 月5 日至10
    0 年4 月4 日止【見不爭執事項(一)】。嗣原告監察人謝紹祖
    以被告於公司董監事於任期屆滿時，拒絕提供99年度帳冊供
    監察人查核，拒絕召開董事會及股東常會致原告無法運作為
    由，認有必要依公司法第220 條規定，召開股東臨時會改選
    董監事。且其股東臨時通知單已寄發各股東，已載明「改選
    公司董事及監察人」之事由，此有該次臨時會通知單可稽（
    見本院卷第10頁），此為被告所不否認，是系爭股東會召集
    程序，於法並無不合。
  (二)系爭股東會之決議方法，有無違法？
  1.系爭股東臨時會當日出席股東及其代表股份數如下：股東張
    豐堂、呂麗紅、王秉才、謝紹祖、林美玲等人出席；另股東
    姜勝棟、傳靜平出具委託書依序委由王秉才、張豐堂兩人分
    別代理出席（以上各股東持有股份數均各為7 萬3,500 股）
    ；另法人股東渴望公司（持有53萬5,500 股）亦出具委託書
    委由謝紹祖代理出席行使股東權，有系爭股東會臨時簽到簿
    及選票簽收簿及委託書影本在卷可憑（見本院卷第13頁、14
    頁，及第22頁至24頁）；足見系爭股東臨時會係由代表已發
    行股份總數之股東全部出席【計算式：（7 萬3,500 股×7
    ）＋53萬5,500 股）＝105 萬股】，殊無疑義。
  2.本件爭執點在於系爭股東臨時會當日，究係應由謝紹祖亦或
    由呂麗紅代表渴望公司行使其股東權？被告抗辯渴望公司於
    97年4 月5 日委任呂麗紅擔任該公司法人董事代表，自應由
    呂麗紅代表渴望公司行使股東權，並提出渴望公司指派書為
    證（見本院卷第53頁）。惟按，「公司法第27條第3 項規定
    ，法人股東代表人身份當選董事，其法人股東得依其職務關
    係，隨時改派補足原任期。公司選任法人股東改派代表人為
    董事後，不論時間長短，依上開規定，皆可隨時改派」；有
    經濟部93年12月21日經商字第09302215020 號函釋意旨可資
    參照，足見法人股東所派之代表，其擔任代表權源係基於其
    職務而來，公司可隨時改派或指派。且呂麗紅執上開指派書
    對渴望公司起訴請求確認「渴望公司委任呂麗紅擔任原告法
    人董事代表之委任關係存在」之訴訟，渴望公司於該訴訟中
    主張已終止與呂麗紅間之委任關係，並經本院判決呂麗紅敗
    訴在案，有本院99年訴字第1751號判決在卷可參（見本院卷
    第88頁至91頁）。是呂麗紅與渴望公司間之已無「法人董事
    代表之委任關係存在」，自應由謝紹祖擔任渴望公司之法人
    董事代表行使其股東權甚明。
  3.經查，系爭股東臨時會當日會議進行中，被告雖曾以謝紹祖
    無代表渴望公之權利，而應由呂麗紅代表，提出散會之動議
    ，然上開散會之決議，未達已出席表決權數（全體股數105
    萬股股份股東出席）過半數通過而不成立【計算式：出席表
    決權數10 5萬股，同意散會表決權數計張豐堂、呂麗紅、王
    秉才三人均各7 萬3,500 股（股東持股）；另姜勝棟、傅靜
    平亦各7 萬3,500 股（分別出具委託書由他人行使表決權）
    【合計同意散會決議表決權數為36萬7,500 股（7 萬3500股
    ×5 ）】；散會動議既不成立，則原告繼續進行系爭股東臨
    時會各項議案，自難認有何違法。
  4.按「股東會選任董事時，除公司章程另有規定外，每一股份
    有與應選出董事人數相同之選舉權，得集中選舉一人，或分
    配選舉數人，由所選得票代表選舉權較多者，當選為董事」
    ，公司法第198 條定有明文，此即「累積投票制」。經查，
    系爭股東臨時會當日繼續進行議案，上開散會決議不成立，
    而當日「改選董事、監察人」議案中，應選董事三名，全體
    表決權數為改選董事315 萬票（股份總數105 萬股，每一普
    通股有3 票表決權），參與改選董事之表決權數，其中渴望
    公司表決權數160 萬6,500 票、謝紹組22萬500 票、林美玲
    22萬500 票（均以其持有股數乘以3 計算），有系爭股東臨
    時選票簽收簿在卷可查（見本院卷第18頁），投票結果林美
    玲、林易成、楊德貴得票當選權數依序為「68萬7,500 、68
    萬、68萬」，有股東臨時會議事錄、臨時會選票簽收簿2 紙
    、董事選票單3 紙附卷可稽（見本院卷第11頁，第14頁至18
    頁），渠等三人分別當選為董事，尚難認有何違法。況縱認
    系爭股東臨時會之決議方法有瑕疵，惟此乃屬於公司法第
    189 條所規定「股東會決議方法違反法令或章程」，股東得
    自決議之日起30內，訴請法院撤銷決議之問題，並非公司法
    第191 條決議內容違反法令或章程而屬無效之問題。審酌被
    告於本院言詞辯論期日亦自承：迄未依公司法第189 條規定
    提起撤銷股東會決議之訴（見本院卷第62頁背面），準此，
    被告抗辯伊已為散會之提議，原告繼續進行會議及表決議案
    包括改選董事、監察人案係無效云云，顯屬誤會。
  (三)至於，被告復抗辯渴望公司於開會當日未指派書指派林美玲
    、林易成、楊德貴等三人得代表該公司當選董事，決議無效
    云云。惟法人股東所派之代表，其擔任代表權源係基於其職
    務而來，可隨時指派或改派，已如前述。本件林美玲、林易
    成、楊德貴等三人開會當日當選原告公司董事，經法人股東
    渴望公司指派渠等三人代表行使次屆董事職權。嗣原告隨即
    於同年月日下午2 時召開之董事會改選林美玲為董事長，既
    有董事會議事錄、董事會簽到簿、董事願任同意書等影本在
    卷可稽（見本院卷第25頁至30頁），於法並無不合。被告此
    部分抗辯，既未舉證以實其說，所辯委無可採。
五、按所有人對於無權占有其所有物者，得請求返還之，民法第
    767 條前段定有明文。經查，原告之法定代理人已變更為林
    美玲，被告張豐堂既非原告之法定代理人，已無保管原告公
    司印鑑章之合法權源，惟其迄未返還系爭印鑑章，原告依民
    法第767 條所有物返還請求權之規定，請求被告返還係爭印
    鑑章，洵屬有據，應予准許。
七、本件事證已臻明確，兩造其餘攻擊、防禦方法及舉證，經本
    院審酌後，認對於判決結果均無影響，爰不一一論述，併此
    指明。
八、據上論結，本件原告之訴為有理由，依民事訴訟法第78條，
    判決如主文。
中    華    民    國   100    年  12       月  30    日
                  民事第二庭  法  官  張金柱
附件-華智公司登記事項卡影本乙份（本院卷第7頁）
如對本判決上訴，須於判決送達後20日內向本院提出上訴狀。如
委任律師提起上訴者，應一併繳納上訴審裁判費。
以上正本係照原本作成。
中    華    民    國   101    年    1     月    2     日
                              書記官  葉靜瑜